【裁判字號】    88,易,2814
【裁判日期】    890731
【裁判案由】    詐欺
【裁判全文】
臺灣臺北地方法院刑事判決                     八十八年度易字第二八一四號
    公  訴  人  臺灣臺北地方法院檢察署檢察官
    被      告  甲○○
右列被告因詐欺案件，經檢察官提起公訴（八十八年度偵字第六一九七號），本院判
決如左：
    主      文
甲○○無罪。
    理      由
一、公訴意旨略以：如附件起訴書所載。
二、按犯罪事實應依證據認定之，無證據不得推定其犯罪事實，刑事訴訟法第一百五
    十四條定有明文。又所謂認定犯罪事實之證據，係指足以認定被告確有犯罪行為
    之積極證據而言，如未發現相當證據，或證據不足以證明，自不能以推測或擬制
    之方法，以為裁判基礎，最高法院四十年台上字第八六號著有判例可稽。又「無
    辜之推定」乃刑事司法程序上之基本原則，此種原則表現在刑事案件中，只是另
    一種形式表示負擔之法則。易言之，刑事案件之追訴，必須提出證據（舉證負擔
    ），並需說服至無合理懷疑之地步（證明負擔），始能謂被告有罪。又此處所謂
    「合理的懷疑」是指在一切證據經過全部的比較或考慮後，審理事實的法官本於
    道義良知，對於該項證據有可以說出理由來的懷疑，此時對於追訴之事實，便不
    能信以為真，便應對被告作出無罪之判決。又該項無「合理懷疑」（證明之負擔
    ）應到達何種程度，一般原則上應依民事訴訟與刑事訴訟的分別，而有不同之要
    求，以淺顯易懂之概念而言，前者（民事訴訟）乃錢債細故，後者（刑事訴訟）
    係人命關天。對於刑事案件之被告，用有罪之判決剝奪其生命、自由和名譽等法
    益，顯應需要更為嚴謹之法則，甚至罪刑越重者，應該要求說服（無合理懷疑）
    之程度也越高。在許多民事案件之判例上，除了證據優勢（ＰＲＥＰＯＮＤＥＲ
    ＡＮＣＥ）法則以外，還要有更進而有明白、強而有力、足使人信服之證據，刑
    事上應比前開要求更高，始得對被告為有罪之判決。最高法院八十八年台上字第
    九五四號判決亦認「認定犯罪事實所憑之證據，雖不以直接證據為限，間接證據
    亦包括在內，然而無論直接證據或間接證據，其為訴訟上之證明，須於通常一般
    人均不致有所懷疑，而得確信為真實之程度者，始得據為有罪之認定，倘其證明
    尚未到達此一程度，而有合理之懷疑存在時，即難遽採為不利被告之認定」，即
    採此一見解。
三、公訴人認被告犯有刑法第三百三十九條第一項詐欺之罪嫌，無非係以證人己○○
    之證言，及工程合約、施工照片、會勘紀錄及照片、抽樣紀錄及照片、臺北市政
    府工務局工程材料試驗室碎石級配料底層篩分析試驗報告三紙、監工日報及決算
    計量明細表等為其主要論據。訊之被告甲○○則堅詞否認有何詐欺犯行，辯稱：
    伊有依約在施工，廢土挖起後都有運走，再買級配土充填，伊無廢土回填情事，
    ；更何況，伊僅偶爾去工地看一下，工地現場都交由乙○○處理等語。經查：
    （一）刑法第三百三十九條第一項詐欺罪之成立，必需行為人主觀上要為自己或
          第三人不法之所有之意圖，易言之，行為人必須要有「非這麼幹」不可之
          認知。依據公訴人所起訴之事實，係指被告甲○○明知伊與臺北自來水事
          業處南區營業分處間之承攬契約內容，竟違背該等契約之約定，部分以含
          卵石之原廢土混充級配料回填，而於完工之時，向該處之監工己○○偽稱
          均依約施工，並提示不實之照片，以之為詐術，使己○○不疑有他，陷於
          錯誤，而將之登載於監工日報表，予以估驗計價，致被告甲○○因此獲取
          工程款新臺幣十二萬二千五百二十六元得逞云云。由是觀之，如果該工程
          尚無廢土冒充級配土而回填情事，被告甲○○自難繩以詐欺罪嫌；另言之
          ，縱使有廢土回填之事實，茍被告甲○○亦無非把廢土回填不可之認知，
          主觀上亦難認有何詐欺意圖。據前所述，本院倘對於被告甲○○主觀上詐
          欺意圖之有無有「合理之懷疑」時，自應對被告甲○○作出無罪之判決，
          當不得以「擬制」或「臆測」之方法，推論被告有罪。
    （二）經查，臺北自來水事業處南區營業分處之監工，即證人己○○到庭結證稱
          ：「（在發現之旅施工的前三天之中，你第一天到現場的施工項目為何？
          ）他們是將大管接小管的聯絡工程，當天已有開挖（當天有見到有自外面
          載運砂土級配進來？）有，也有回填，他們是一小段一小段施工，第一天
          大約埋了十公尺，廢土也有運走」等語（見本院八十九年二月二十九日訊
          問筆錄），而被告甲○○所僱用之證人乙○○與丙○○亦分別證述有購買
          級配之事實，足徵，系爭工程施工之第一天，尚無偷工減料或廢土回填之
          情事，而證人己○○續證稱「．．．第二、三天，我有去現場看，他們有
          載新的沙、級配來，他們載來放在管溝旁邊，我看沒有異樣就走了．．．
          」等語，亦可得知，被告所聘僱之人在工程進行之第二天與最後一天均有
          購買新的沙土與級配之事實。雖該自來水分處政風室之員工丁○○以偵卷
          中之照片認為被告甲○○有以廢土回填之情事，惟證人丁○○僅證述：「
          ．．．從照片可以看出廢土沒有運走，所以我們推論他們用廢土回填．．
          ．（有無何人親眼看到被告回填廢土？）我們依據偵卷第八頁之連續照片
          ，廢土沒有運走並在回填回去」云云（見本院八十九年七月十一日訊問筆
          錄），由此可知，證人丁○○係依據照片所為之推測之詞，應不得作為被
          告有罪之證據，至於其所證言廢土有填回去云云，在照片上實無法觀出有
          此情事；更何況，該自來水分處供水科考公組之職員，即證人戊○○到庭
          結證稱：「是政風室要求我們會勘，是現場有爭議，懷疑是原土回填，挖
          起來是級配沙土，無法用目測，所以送化驗，第二次有作篩檢，兩次挖的
          地點都不一樣．．．若是廢土回填，會有雜質，例如壢青、磚塊、木屑，
          本件沒有發現這種雜質」等語（見本院八十九年一月十八日訊問筆錄），
          該自來水分處工程材料室主任錢少陵亦到庭證稱：「（本案成分有包含雜
          質？）報告沒有載明有雜質，應該沒有」等語（見同日訊問筆錄），足徵
          ，證人丁○○用「照片」或「目測」之方法，實無法瞭解是否有廢土回填
          之情形，而本件經證人戊○○證述未發現檢驗之級配沙土有雜質，本院自
          應對被告甲○○未將廢土回填之事實，構成「合理之可疑」。公訴人援引
          之諸項證據，皆無法推翻經檢驗過之級配、沙土並無雜質之事實，如何能
          斷定被告甲○○有回填廢土之事實。縱然施工結果與契約不符，也只是民
          事法律是否得主張承攬工作有瑕疵之問題，不應繩以被告甲○○詐欺之罪
          責。
    （四）此外，本院復查無其他積極證據證明被告有何公訴人所指訴之詐欺犯行，
          因不能證明被告犯罪，揆諸前開說明，自應為被告無罪之諭知。
據上論結，應依刑事訴訟法第三百零一條第一項，判決如主文。
本案經檢察官曾益勝到庭執行職務。
中    華    民    國      八  十  九    年      七      月  三十一      日
                                        臺灣臺北地方法院刑事第七庭
                                                    法  官  趙  子  榮
右正本證明與原本無異
如不服本判決應於送達後十日內向本院提出上訴
                                                    書記官  官  碧  玲
中    華    民    國      八  十  九    年      八      月      三      日


司法院資訊處製作；財團法人民間司法改革基金會備份。
